臺灣桃園地方法院刑事判決　　　　　　　　　　　　　八十九年度易字第七一四號
　　公　訴　人　臺灣桃園地方法院檢察署檢察官
　　被　　　告　戊○○
　　選任辯護人　藍松喬律師
　　　　　　　　簡長順律師
右被告因背信等案件，經檢察官提起公訴（八十九年度偵字第九六四號），本院判決
如左：
    主  文
戊○○被訴背信部分無罪。
被訴違反證券交易法所為禁止之命令部分免訴。
    理  由
一、公訴意旨略以：被告戊○○原係桃園縣桃園市○○街七十七號三樓三樓「建弘證
    券股份有限公司」（下稱建弘公司）之營業員，為證券商從事有價證券受託買賣
    之業務員，平日負責替客戶辦理股票買賣下單及成交交割等業務，係為他人處理
    事業務之人，其明知證券主管機關財政部證券管理委員會（下稱證管會）「證券
    商負責人與業務人員管理規則」第十六條第二項第九款、第十一款規定，禁止與
    客戶有借貸款項、有價證券或為借貸款項、有價證券之媒介情事；禁止挪用或代
    客戶保管有價證券、款項、印鑑或存摺，竟基於概括之犯意，於民國八十五年間
    ，向客戶即告訴人乙○○借款二次共計新台幣（下同）八十萬元，嗣於八十七年
    一月間某日，為圖便利操作，受告訴人委託，代為保管告訴人於世華聯合商業銀
    行桃園分行（下稱世華銀行）開戶，帳號為00000000000號之存摺及
    蓋妥印鑑章之取款憑條十餘張，其並於八十七年六月間起，將上開借款利息一萬
    六千八百元存入告訴人前揭帳戶，詎被告為求較佳之業績及擷取利息，竟基於意
    圖為自己不法之利益，將告訴人上開帳戶內之存款，先後於八十七年八月十九日
    、八月二十日、九月十九日、十月九日、十月十五日，分別提領二十一萬元、十
    一萬元、四十一萬元、二十萬元、七萬元，總計為一百萬元，而為違背其任務之
    行為，將之借與不知情之案外人甲○○、丁○○、丙○○，致生損害於告訴人之
    財產，因認被告涉犯證券交易法第一百七十七條第三款及刑法第三百四十二條背
    信等罪嫌云云。
二、無罪部分（背信部分）：
（一）按犯罪事實應依證據認定之，無證據不得推定其犯罪事實；不能證明被告犯罪
      或其行為不罰者，應諭知無罪之判決，刑事訴訟法第一百五十四條、第三百零
      一條分別定有明文。又事實之認定，應憑證據，如未能發現相當證據，或證據
      不足以證明，自不能以推測或擬制之方法，為裁判基礎；又認定犯罪事實所憑
      之證據，雖不以直接證據為限，間接證據亦包括在內；然而無論直接或間接證
      據，其為訴訟上之證明，須於通常一般之人均不致有所懷疑，而得確信其為真
      實之程度者，始得據為有罪之認定，倘其證明尚未達到此一程度，而有合理之
      懷疑存在時，事實審法院復已就其心證上理由予以闡述，敘明其如何無從為有
      罪之確信，因而為無罪之判決，尚不得任意指為違法，最高法院四十年台上字
      第八六號及七十六年台上字第四九八六號分別著有判例可資參照。
（二）本件公訴人認被告戊○○涉犯背信罪嫌，無非係以：(1)右揭事實，業據告訴人
      乙○○指訴歷歷，核與證人丙○○證述之情相符；(2)告訴人陳稱曾貸予被告八
      十萬元，被告乃自八十七年六月起，每月存入一萬六千八百元之利息一節，此
      據被告自承不諱，核與證人己○○證述之情節若合符節，且有被告於八十七年
      九月三十日簽發，面額為八十萬元之本票在卷可稽，參之依告訴人之存摺所示
      ，於八十七年六、七、八、九、十、十一月均有一萬六千八百元入帳等情，足
      徵告訴人所陳：未同意被告將上開存摺內之金錢借予他人，開戶之初即有向被
      告表明，僅為買賣股票之用云云為真實；(3)並有告訴人之上開存摺、世華銀行
      存款及取款憑條、丁○○存摺（以上均為影本）在卷可考等，為其論據。
（三）訊據被告堅決否認右揭犯行，辯稱：係因堂姐己○○之介紹，由告訴人乙○○
      充當金主，透過其將款項借予其之友人，告訴人可收取一萬元一日七元之利息
      ，才將上開存摺及蓋妥印鑑章之空白取款憑條十張交與其保管，先前均有將利
      息存入該帳戶，並與告訴人對帳，前揭日期領取之金額，均係乙○○知情且同
      意之下，方提領出來，但因借款之人，未能將金錢返還，才未將告訴人之一百
      萬元返還，其如此作係為業績，沒有獲利等語。本件被告因受告訴人之委託代
      為處理事務，而保管上開存摺及取款憑條，被告並於公訴意旨欄中所示之時日
      先後提領告訴人之金錢共計一百萬元等，此為被告與告訴人所不爭執之事實，
      且有上開存摺影本附卷可稽，首堪認定。是被告究否涉犯刑法第三百四十二條
      之背信罪，其關鍵即為被告領取上揭一百萬元有無徵得告訴人之同意，亦即被
      告是否有得到告訴人之授權將上開款項貸予他人，並收取利息後交予告訴人？
      經查：
  １、告訴人屢次陳稱：伊因不懂股票交易，忙於做生意，乃將上開存摺及取款憑條
      交予被告，以便股票之交易，被告一定須經伊之同意始得領款，且僅用於買賣
      股票之用，在此之前沒有買賣過股票云云（參見台灣桃園地方法院檢察署八十
      八年度偵字第七六二四號第七頁、八十九年度偵字第九六四號偵查卷第一、二
      十二、四十八、四十九頁及本院八十九年四月二十六日訊問筆錄）。惟查，透
      過證券商進行股票交易，可向營業員以電話下單，若交易成功，只須於股票交
      割日，帳戶內有足夠之金額，即可辦理自動轉帳，根本無須使用存摺及取款憑
      條，更無須將之交予營業員保管，而應由客戶自行保管，此為一般曾有股票交
      易經驗之人所均知之事實。告訴人並非第一次購買股票，又告訴人於八十七年
      七月二日及同年八月十日均有進行股票交易，但均未填寫取款憑條，被告有告
      知無須填寫取款憑條等情，均據告訴人自陳在卷（均參見本院九十年九月六日
      訊問筆錄），足認告訴人對於股票交易無須將存摺及取款憑條交予營業員乙情
      當有認識。另告訴人復於八十八年五月三十一日訊問時陳稱：從八十七年六月
      十日起，被告說客戶要作融資融券，被告為作業績，叫伊週轉幾天，有算利息
      云云（參見台灣桃園地方法院檢察署八十八年度偵字第七六二四號偵查卷第八
      頁），是告訴人就上開存摺內之款項是否專用於股票之交易，前後陳述不一，
      反係告訴人所稱曾將金錢借予被告提供客戶週轉以衝業績乙節，與被告所辯相
      符。況且告訴人並利用上開存摺接受案外人朱玉琴所匯入之會款，又若伊生意
      上所需貨款不足，就會從中領用，此亦據告訴人陳明在卷（參本院八十九年七
      月十五日審判筆錄、九十年五月十日訊問筆錄），並有上開存摺影本附卷可按
      ，足見該存摺非僅用於買賣股票，是告訴人將上開存摺及取款憑條交予被告保
      管之目的，即難認僅係為股票交易之用。
  ２、告訴人又指稱：伊發現存款一百萬元被盜領係於八十七年十二月中旬云云。然
      查，被告未經告訴人之同意，擅自於八十七年八月十日自上開帳戶內提領二十
      萬元，經伊於同年月十八日發現一情，亦經告訴人自陳在卷（參見台灣桃園地
      方法院檢察署八十八年度偵字第七六二四號偵查卷第八頁、八十九年度偵字第
      九六四號第二頁），告訴人於初次發現被告擅自盜領金額高達二十九萬元之存
      款後，兩人間之信任基礎當已發生動搖，依一般經驗法則，告訴人應立即將上
      開存摺及已蓋好印鑑之空白取款憑條收回自行保管，而非坐令被告嗣後再有陸
      續提領一百萬元之機會，告訴人雖先後解釋以：伊與被告堂姊很熟，伊又很忙
      ，且相信被告才未取回云云，惟其所述實與情理有違。況且，自告訴人發現被
      告盜領情事後，曾有案外人朱玉琴於八十七年九月八日匯入四十一萬元之大筆
      資金，衡情度理，告訴人於知有大筆金錢匯入之際，當有確認該金額是否無訛
      之舉，若謂告訴人對於八十七年九月八日前，上開帳戶內之存款餘額均無所悉
      ，殊難想像，是告訴人所稱遲至八十七年十二月中旬始知遭盜領一情，亦與事
      理不合。
  ３、被告於八十七年八月十日以轉帳方式，提領告訴人所有之二十九萬元借予案外
      甲○○；於八十七年八月十九日以轉帳之方式，取得告訴人所有之二十一萬元
      ，將其中二十一萬元借予案外人甲○○十二萬元；所餘九萬元，連同被告於次
      日（即二十日）所提領之現金十一萬元，共計二十萬元借予證人丙○○；又於
      同年九月十六日以轉帳之方式，取得告訴人所有之四十一萬元，並借其中四十
      萬元予證人丙○○，一萬元借予案外人丁○○；又於同年十月九日自上開帳戶
      轉帳二十萬元，借予案外人甲○○十二萬元，借予案外人丁○○一萬五千元，
      所餘六萬五千元再加上案外人丁○○嗣後所還之前開一萬元，共計七萬五千元
      ，於八十七年十月九日轉帳存回告訴人之上開帳戶；又於同年十月五日以轉帳
      方式，將告訴人之七萬元借予案外人甲○○等情，此據被告於九十年九月六日
      本院訊問時，將所提領告訴人所有一百萬元之流向供陳明確，告訴人當庭就此
      並不爭執，亦核與證人丙○○具結證稱：於八十七年八月二十日向被告借二十
      萬元，九月二十日借四十萬元，共六十萬元，尚未還，被告說是向他人借來的
      等語，及證人丁○○到庭證述：有向被告借錢，未還等語均相符合（參見台灣
      桃園地方法院檢察署八十八年度偵字第七六二四號偵查卷第二十二、二十三頁
      、本院八十九年七月十九日審判筆錄、本院九十年九月六日訊問筆錄），並與
      告訴人之上開存摺所記載相吻合，此部分堪予採信。再者，被告確曾透過其堂
      姊己○○於八十五年間向告訴人先後借得五十萬元及三十萬元，共計八十萬元
      ，而告訴人亦依前開被告所稱之借款利率即每一萬元一日七元計算之方式，每
      月賺取一萬六千八百元之利息，此經證人即被告之堂姊己○○到庭證稱明確，
      告訴人亦坦認：確有透過證人己○○借予被告八十萬元，以擔當金主賺取利息
      ，被告均有按時支付利息，剛開始是透過證人己○○交付現金，後來改用匯款
      方式（參見台灣桃園地方法院檢察署八十八年度偵字第七六二四號偵查卷第二
      十八、五十三、五十四頁及本院八十九年五月三十一日、九十年三月六日訊問
      筆錄），且有記載分別於八十七年六月六日、同年七月六日、八月五日、九月
      五日、十月七日、十一月五日均匯入一萬六千八百元（計算公式為：八十《萬
      元》×七元×三十日＝一萬六千八百元）之告訴人上開存摺影本一份及前揭八
      十萬元本票影本一紙附卷可查。是本院因認被告所辯：曾得告訴人之授權將錢
      借出以收取利息，告訴人係伊金主乙情，尚屬有據。
  ４、又告訴人自八十七年六月十日起將金錢借予被告轉借其客戶並收取利息，此經
      告訴人自陳在卷已如前述，經本院勾核告訴人之上開存摺之記載，該帳戶於八
    十七年六月十日支出二十二萬元，於次日（即十一日）支出六萬元，嗣於同年
      七月二日存入二十八萬四千四百六十六元，其中二十八萬元為本金，其餘則為
      利息（計算公式為：二十二《萬元》×七元×二十三日＋六《萬元》×七元×
      二十二日＝四千四百六十六元）；於八十七年七月十日支出三十五萬元，嗣於
      同年月二十日存入三十五萬二百七十元，其中二百七十元部分，即為利息（計
      算公式為：三‧五《萬元》×七元×十一日＝二百六十九點五元，四捨五入後
      為二百七十元）；於八十七年七月二十九日支出五十萬元，嗣於同年七月三十
      日存入五十萬零七百元，其中七百元即為利息（計算公式為：五十《萬元》×
      七元×二日＝七百元）；上開三筆借款，告訴人所收取之利息均與被告所稱之
      利率相一致，亦與被告於八十五年間向告訴人所借之八十萬元所須支付之利息
      相同，而告訴人亦承認上開三筆借款伊有同意，並經對帳無訛（參見本院九十
      年三月六日、九十年五月十日訊問筆錄），且上開三筆借款，已經告訴人、被
      告於八十七年八月十八日對帳無誤，告訴人乃於上開存摺上簽具「月８／１８
      」之字樣，是足認被告與告訴人間確有轉借資金以收取利息之借貸關係，即被
      告所稱：告訴人為其「金主」之關係。同時，告訴人所提供用以收取利息之資
      金，並非伊原先所稱只有八十萬元部分，亦堪確認。
  ５、告訴人雖提出證人己○○、庚○○、案外人馮卓對妹、馮鳳蘭等人對被告所為
      之本票強制執行聲請狀及本票影本各三份及本院八十九年度票字第三二二四號
      之民事本票強制執行裁定書影本一份附卷，以證明被告於領取伊所有之存款時
      ，早已積欠大筆債務，無力清償，足見被告有背信（即盜領存款）之犯行云云
      。惟訊據被告則辯以：是為客戶週轉資金，那些人都是金主，一開始即簽下最
      高額（即金主用以賺取利息之本金全額）之本票以示負責，不是欠錢才簽，這
      種整筆借貸之利息係按月計算，若係臨時接貸則按天數計算等語，經核與證人
      庚○○到庭證述：把錢借予被告，每月都有收到二萬一千元的利息，到八十八
      年初都還有收到利息符語相符（參見本院九十年十月十六日訊問筆錄），其利
      息之計算亦與被告所稱充當其「金主」所能獲取之利息相同。且與告訴人之八
      十萬元部分係整筆借出，故利息係按月計算，其餘則臨時性的，利息按天數計
      算之事實相同。是被告所辯證人庚○○等人均係「金主」亦堪採信，而告訴人
      所欲證明之被告早已無支付能力乙節，則不足憑採。
  ６、參以被告於告訴人所稱盜領存款期間，即八十七年八月十日起，至八十七年十
      月十五日止，曾於八十七年九月二十九日及同年十月九日二度存回案外人甲○○返還之十五萬五千三百五十五元及七萬五千元（金額之計算如前所述），若
      被告確係盜領告訴人之存款，何須於尚有資金需求之際，將上開金額含利息存
      回告訴人之帳戶，由此堪認被告所言：利息係返還時一併計算等語屬實。又被
      告利用告訴人之存摺提領上開帳戶內之存款，每筆金額均無可避免地將詳實由
      電腦記載於其上，若被告藉此盜用告訴人之金錢，勢必留下犯罪之事證，則若
      非告訴人確有同意被告將資金轉借，被告當不致有如此之作為。
（四）綜上所述，告訴人之指述有多處前後不一之瑕疵，自不得採為認定被告有罪之
      惟一證據，而告訴人將上開存摺及空白取款憑條交予被告保管，並於伊自稱初
      次發現被告盜領款項高達二十九萬元後，仍不將之取回以資防範相同之事端再
      次發生。且告訴人與被告間自八十五年間起即有提供資金以賺取利息之關係，
      而依告訴人所自陳，至少截至八十七年八月間此種關係仍然存在。再者，公訴
      人所認告訴人指訴屬實之被告定期將一萬六千八百元存入告訴人帳戶及上開存
      摺、取款憑條影本等，適足以認定被告所稱與告訴人間之資金借貸關係屬實。
      是本院認被告究否成立刑法第三百四十二條之背信罪，仍有合理之懷疑存在，
      上揭事證，充其量僅能證明被告與告訴人間確存有民事糾葛，尚未達於認定被
      告有罪之程度，仍難遽認被告將告訴人之存款貸予他人，並收取利息交予告訴
      人，嗣因該他人因故未將金錢返還，致被告亦未能依約返還於告訴人，即屬違
      背任務之行為，而與背信罪之構成要件相合。此外，復查無其他積極證據足認
      被告有公訴人所指背信等犯行，既不能證明被告犯罪，自應為其無罪之判決。
三、公訴不受理部分（違反證券交易法所為禁止之命令部分）：
（一）按犯罪後之法律已廢止其刑罰者，應諭知免訴之判決，刑事訴訟法第三百零二
      條第四款定有明文。而所稱之「廢止其刑罰」，係指犯罪後，關於實體法上之
      刑罰條文，已經廢止，或該處罰條文，經修改後，其犯罪構成要件，已有變更
      ，於起訴時認屬犯罪行為，審判時則不以之為犯罪行為者而言（最高法院八十
      二年度台上字第二五六六號判決意旨參照）。
（二）經查，證券交易法第一百七十七條第三款之規定，業經立法院修正刪除，並經
      總統於八十九年七月十九日公布施行，顯已廢止其刑罰。從而本件被告行為後
      ，前開法律既已修正廢止其刑罰，揆諸首開法條及判決之說明，爰為諭知免訴
      之判決。
據上論斷，應依刑事訴訟法第三百零一條第一項、第三百零二條第四款，判決如主文
。
本案經檢察官蔡正雄到庭執行職務。
中      華      民      國    九十一    年      一      月      二      日
                          臺灣桃園地方法院刑事第一庭
                              審判長法  官   吳爭奇
                                    法  官   胡芷瑜
                                    法  官   范明達
右正本證明與原本無異。
如不服本判決，應於判決送達後十日內向本院提出上訴狀( 應附繕本 )，上訴於
臺灣高等法院。
                                    書記官   孫立文
中        華        民        國   九十一   年   一   月    四    日
